---
title: "1. Mengenal Bahasa R"
draft: false
date: '2018-09-09T00:00:00+07:00'
output: pdf_document
menu:
  tutorial:
    parent: Bahasa Pemrograman R
    weight: 1
linktitle: Mengenal Bahasa R
type: docs
---

> ## Daftar Isi
>
> * [Sejarah R](#1-1-sejarah-r)
> * [Fitur dan Karakteristik R](#1-2-fitur-dan-karakteristik-r)
> * [Kelebihan dan Kekurangan R](#1-3-kelebihan-dan-kekurangan-r)
> * [RStudio](#1-4-rstudio)
> * [Menginstall R dan RStudio](#1-5-menginstall-r-dan-rstudio)

## 1.1 Sejarah R

`R` Merupakan bahasa yang digunakan dalam komputasi **statistik** yang pertama kali dikembangkan oleh **Ross Ihaka** dan **Robert Gentlement** di University of Auckland  New Zealand yang merupakan akronim dari nama depan kedua pembuatnya. Sebelum `R` dikenal ada `S` yang dikembangkan oleh **John Chambers** dan rekan-rekan dari **Bell Laboratories** yang memiliki fungsi yang sama untuk komputasi statistik. Hal yang membedakan antara keduanya adalah `R` merupakan sistem komputasi yang bersifat gratis.Logo `R` dapat dilihat pada Gambar \@ref(fig:Logo).

```{r Logo,echo=FALSE, fig.cap='Logo R.', tidy=FALSE, fig.width=5, fig.height=7, fig.align='center'}
library(knitr)
img1_path <- "/r-icon.png"
include_graphics(img1_path)

```

`R` dapat dibilang merupakan aplikasi sistem **statistik** yang kaya. Hal ini disebabkan banyak sekali paket yang dikembangkan oleh pengembang dan komunitas untuk keperluan analisa statistik seperti *linear regression*, *clustering*, *statistical test*, dll. Selain itu, `R` juga dapat ditambahkan paket-paket lain yang dapat meningkatkan fiturnya.

Sebagai sebuah bahasa pemrograman yang banyak digunakan untuk keperluan analisa data, `R` dapat dioperasikan pada berbagai sistem operasi pada komputer. Adapun sistem operasi yang didukung antara lain: `UNIX`, `Linux`, `Windows`, dan `MacOS`.


## 1.2 Fitur dan Karakteristik R

`R` memiliki karakteristik yang berbeda dengan bahasa pemrograman lain seperti `C++`,`python`, dll. `R` memiliki aturan/sintaks yang berbeda dengan bahasa pemrograman yang lain yang membuatnya memiliki ciri khas tersendiri dibanding bahasa pemrograman yang lain.

Beberapa ciri dan fitur pada `R` antara lain:

1. **Bahasa `R` bersifat case sensitif**. maksudnya adalah dalam proses input `R` huruf besar dan kecil sangat diperhatikan. Sebagai contoh kita ingin melihat apakah objek A dan B pada sintaks berikut:
```{r}
A <- "Andi"
B <- "andi"

# cek kedua objek A dan B
A == B

# Kesimpulan : Kedua objek berbeda

```
2. **Segala sesuatu yang ada pada program `R` akan diangap sebagai objek**. konsep objek ini sama dengan bahasa pemrograma berbasis objek yang lain seperti `Java`, `C++`, `python`, dll.Perbedaannya adalah bahasa `R` relatif lebih sederhana dibandingkan bahasa pemrograman berbasis obejk yang lain.
3. **interpreted language atau script**. Bahasa `R` memungkinkan pengguna untuk melakukan kerja pada `R` tanpa perlu kompilasi kode program menjadi bahasa mesin.
4. Mendukung proses **loop**, **decision making**, dan menyediakan berbagai jenis **operstor** (aritmatika, logika, dll).
5. **Mendukung export dan import berbagai format file**, seperti:TXT, CSV, XLS, dll.
6. **Mudah ditingkatkan melalui penambahan fungsi atau paket**. Penambahan paket dapat dilakukan secara online melalui [CRAN](https://cran.r-project.org/) atau melalui sumber seperti [github](https://github.com/).
7. **Menyedikan berbagai fungsi untuk keperluan visualisasi data**. Visualisasi data pada `R` dapat menggunakan paket bawaan atau paket lain seperti `ggplo2`,`ggvis`, dll.

## 1.3 Kelebihan dan Kekurangan R

Selain karena `R` dapat digunakan secara gratis terdapat **kelebihan** lain yang ditawarkan, antara lain:

1. **Protability**. Penggunaan software dapat digunakan kapanpun tanpa terikat oleh masa berakhirnya lisensi.
2. **Multiplatform**. `R` bersifat *Multiplatform Operating Systems*, dimana *software* `R` lebih kompatibel dibanding *software* statistika lainnya. Hal in berdampak pada kemudahan dalam penyesuaian jika pengguna harus berpindah sistem operasi karena `R` baik pada sistem operasi seperti `windows` akan sama pengoperasiannya dengan yang ada di `Linux` (paket yang digunakan sama).
3. **General** dan **Cutting-edge**. Berbagai metode statistik baik metode klasik maupun baru telah diprogram kedalam `R`. Dengan demikian *software* ini dapat digunakan untuk analisis statistika dengan pendekatan klasik dan pendekatan modern.
4. **Programable**. Pengguna dapat memprogram metode baru atau mengembangakan modifikasi dari analisis statistika yang telah ada pada sistem `R`.
5. **Berbasis analisis matriks**. Bahasa `R` sangat baik digunakan untuk *programming* dengan basis matriks.
6. Fasiltas grafik yang lengkap.

Adapun kekurangan dari `R` antara lain:

1. **Point and Click GUI**. Interaksi utama dengan `R` bersifat *CLI* (*Command Line Interface*), walaupun saat ini telah dikembangkan paket yang memungkinkan kita berinteraksi dengan `R` menggunakan *GUI* (*Graphical User Interface*) sederhana menggunakan paket `R-Commander` yang memiliki fungsi yang terbatas. `R- Commander` sendiri merupakan *GUI* yang diciptakan dengan tujuan untuk keperluan pengajaran sehingga analisis statistik yang disediakan adalah yang klasik. Meskipun terbatas paket ini berguna jika kita membutuhkan analisis statistik sederhana dengan cara yang simpel.
2. **Missing statistical function**. Meskipun analisis statistika dalam `R` sudah cukup lengkap, namun tidak semua metode statistika telah diimplementasikan ke dalam `R`. Namun karena `R` merupakan *lingua franca* untuk keperluan komputasi statistika modern staan ini, dapat dikatakan ketersediaan fungsi tambahan dalam bentuk paket hanya masalah waktu saja.


## 1.4 RStudio

Aplikasi `R` pada dasarnya berbasis teks atau *command line* sehingga pengguna harus mengetikkan perintah-perintah tertentu dan harus hapal perintah-perintahnya. Setidaknya jika kita ingin melakukan kegiatan analisa data menggunakan `R` kita harus selalu siap dengan perintah-perintah yang hendak digunakan sehingga buku manual menjadi sesuatu yang wajib adasaat berkeja dengan `R`.

Kondisi ini sering kali membingunkan bagi pengguna pemula maupun pengguna mahir yang sudah terbiasa dengan aplikasi statistik lain seperti SAS, SPSS, Minitab, dll. Alasan itulah yang menyebabkan pengembang `R` membuat berbagai *frontend* untuk `R` yang berguna untuk memudahkan dalam pengoperasian `R`. 

`RStudio` merupakan salah satu bentuk *frontend* `R` yang cukup populer dan nyaman digunakan. Selain nyaman digunakan, `RStudio`  memungkinkan kita melakukan penulisan laporan menggunakan `Rmarkdown` atau `RNotebook` serta membuat berbagai bentuk project seperti shyni, dll. Pada `R` studio juga memungkinkan kita mengatur *working directory* tanpa perlu mengetikkan sintaks pada Commander, yang diperlukan hanya memilihnya di menu `RStudio`. Selain itu, kita juga dapat meng-import file berisikan data tanpa perlu mengetikkan pada Commander  dengan cara memilih pada menu `Environment`.

## 1.5 Menginstall R dan RStudio

Pada tutorial ini hanya akan dijelaskan bagaimana menginstal `R` dan `RStudio` pada sistem operasi `windows`. Sebelum memulai menginstal sebaiknya pembaca mengunduh terlebih dahulu *installer* [R](https://cran.r-project.org/bin/windows/base/) dan [RStudio](https://www.rstudio.com/products/rstudio/download/).

1. Jalankan proses pemasangan dengan meng-klik *installer* aplikasi `R` dan `RStudio`.
2. Ikuti langkah proses pemasangan aplikasi yang ditampilkan dengan klik `OK` atau `Next`.
3. Apabila pemasangan telah dilakukan, jalankan aplikasi yang telah terpasang untuk menguji jika aplikasi telah berjalan dengan baik.

Jendela aplikasi yang telah terpasang ditampilkan pada Gambar \@ref(fig:jendela-R) dan Gambar \@ref(fig:jendela-RStudio).

```{r jendela-R,echo=FALSE, fig.cap='Jendela R.', tidy=FALSE, fig.align='center'}
library(knitr)
img1_path <- "/jendela_r.png"
include_graphics(img1_path)

```

```{r jendela-RStudio,echo=FALSE, fig.cap='Jendela RStudio.', tidy=FALSE, fig.align='center'}
library(knitr)
img1_path <- "/jendela_rstudio.png"
include_graphics(img1_path)

```


> **Note: ** Sebaiknya install `R` terlebih dahulu sebelum `RStudio`



**Referensi**

1. Primartha, R. 2018. **Belajar Machine Learning Teori dan Praktik**. Penerbit Informatika : Bandung
2. Rosadi,D. 2016. **Analisis Statistika dengan R**. Gadjah Mada University Press: Yogyakarta



