---
title: "2. Sintaks Bahasa R"
draft: false
date: '2018-09-09T00:00:00+07:00'
output: pdf_document
menu:
  tutorial:
    parent: Bahasa Pemrograman R
    weight: 2
linktitle: Sintaks Bahasa R
type: docs
---

## 2.1 Operator Aritmatika

Proses perhitungan akan ditangani oleh fungsi khusus. `R` akan memahami urutannya secara benar. Kecuali kita secara eksplisit menetapkan yang lain. Sebagai contoh jalankan sintaks berikut:

```{r}
2+4*2
```

Bandingkan dengan sintaks berikut:

```{r}
(2+4)*2
```

> `R` dapat digunakan sebagai kalkulator

Berdasarkan kedua hasil tersebut dapat disimpulkan bahwa ketika kita tidak menetapkan urutan perhitungan menggunakan tanda kurung, `R` akan secara otomatis akan menghitung terlebih dahulu perkalian atau pembangian. 

Operator aritmatika yang disediakan `R` adalah sebagai berikut:

**Simbol**     | **Keterangan**
---------------|--------------------------------------------------------------------------------------
+              | *Addition*, untuk operasi penjumlahan
-              | *Substractio*, untuk operasi pengurangan
*              | *Multiplication*, untuk operasi pembagian
/              | *Division*, untuk operasi pembagian
^              | *Eksponentiation*, untuk operasi pemangkatan
%%             | *Modulus*, Untuk mencari sisa pembagian
%/%            | *Integer*, Untuk mencari bilangan bulat hasil pembagian saja dan tanpa sisa pembagian

Untuk lebih memahaminya berikut contoh sintaks penerapan operator tersebut.

```{r}
# Addition
5+3

# Substraction
5-3

# Multiplication
5*3

# Division
5/3

# Eksponetiation
5^3

# Modulus
5%%3

# Integer
5%/%3

```

> *Note: * Pada `R` tanda `#` berfungsi menambahkan keterangan untuk menjelaskan sebuah sintaks pada `R`.

## 2.2 Fungsi Aritmetik

Selain fungsi operator aritmetik, pada `R` juga telah tersedia fungsi aritmetik yang lain seperti logaritmik, ekponensial, trigonometri, dll.

1. Logaritma dan eksponensial

Untuk contoh fungsi logaritmik dan eksponensial jalankan sintaks berikut:

```{r}
log2(8) # logaritma basis 2 untuk 8
log10(8) # logaritma basis 10 untuk 8
exp(8) # eksponensial 8
```

2. Fungsi trigonometri

fungsi trigonometri yang ditampilkan seperti sin,cos, tan, dll.

```{r}
cos(90) # cos 90
sin(90) # Sin 90
tan(90) # Tan 90
acos(90) # arc-cos 90
asin(90) # arc-sin 90
atan(90) #arc-tan 90
```

3. Fungsi matematik lainnya

Fungsi lainnya yang dapat digunakan adalah fungsi absolut, akar kuadrat, dll. Berikut adalah contoh sintaks penggunaan fungsi absolut dan akar kuadrat.

```{r}
abs(-2) # nilai absolut -2
sqrt(4) # akar kuadrat 4
```

## 2.3 Memasukkan Nilai Kedalam Variabel

Variabel pada `R` dapat digunakan untuk menyimpan nilai. Sebagai contoh jalankan sintaks berikut:

```{r}
# Harga sebuah lemon adalah 500 rupiah
lemon <- 500

# Atau
500 -> lemon

# dapat juga menggunakan tanda "="
lemon = 500

```

> **Note: **
>
> 1. `R` memungkinkan penggunaan <-,->, atau = sebagai perintah pengisi nilai variabel
>
> 2. `R` bersifat *case-sensitive*. Maksudnya adalah variabel Lemon tidak sama dengan lemon (Besar kecil huruf berpengaruh)

Untuk mengetahui nilai dari objek `lemon` kita dapat menggunakan fungsi `print()` atau mengetikkan nama objeknya secara langsung.

```{r}
# Menggunakan fungsi print()
print(lemon)

# Atau
lemon
```

`R` akan menyimpan variabel `lemon` sebagai objek pada memori. Sehingga kita dapat melakukan operasi terhadap objek tersebut seperti mengalikannya atau menjumlahkannya dengan bilangan lain. Sebagai contoh jalankan sintaks berikut:

```{r}
# Operasi perkalian terhadap objek lemon
5*lemon
```

Kita dapat juga mengubah nilai dari objek `lemon` dengan cara menginput nilai baru terhadap objek yang sama. `R` secara otomatis akan menggatikan nilai sebelumnya. Untuk lebih memahaminya jalankan sintaks berikut:

```{r}
lemon <- 1000

# Print lemon
print(lemon)
```

Untuk lebih memahaminya berikut adalah sintaks untuk menghitung volume suatu objek.

```{r}
# Dimensi objek
panjang <- 10
lebar <- 5
tinggi <- 5

# Menghitung volume
volume <- panjang*lebar*tinggi

# Print objek volume
print(volume)
```

Untuk mengetahui objek apa saja yang telah kita buat sepanjang artikel ini kita dapang menggunakan fungsi `ls()`.

```{r}
ls()
```

> Kumpulan objek yang telah tersimpan dalam memori disebut sebagai **workspace**

Untuk menghapus objek pada memori kita dapat menggunakan fungsi `rm()`. Pada sintaks berikut penulis hendak menghapus objek `lemon` dan `volume`.

```{r}
# Menghapus objek lemon dan volume
rm(lemon, volume)

# Tampilkan kembali objek yang tersisa
ls()
```

> **Note: ** Setiap variabel atau objek yang dibuat akan menempati sejumlah memori pada komputer sehingga jika kita bekerja dengan jumlah data yang banyak pastikan kita menghapus seluruh objek pada memori sebelum memulai kerja.


