---
title: "2. Sintaks Bahasa R"
draft: false
date: '2018-09-09T00:00:00+07:00'
output: pdf_document
menu:
  tutorial:
    parent: Bahasa Pemrograman R
    weight: 2
linktitle: Sintaks Bahasa R
type: docs
---

## 2.1 Operator Aritmatika

Proses perhitungan akan ditangani oleh fungsi khusus. `R` akan memahami urutannya secara benar. Kecuali kita secara eksplisit menetapkan yang lain. Sebagai contoh jalankan sintaks berikut:

```{r}
2+4*2
```

Bandingkan dengan sintaks berikut:

```{r}
(2+4)*2
```

Berdasarkan kedua hasil tersebut dapat disimpulkan bahwa ketika kita tidak menetapkan urutan perhitungan menggunakan tanda kurung, `R` akan secara otomatis akan menghitung terlebih dahulu perkalian atau pembangian. 

Operator aritmatika yang disediakan `R` adalah sebagai berikut:

**Simbol**     | **Keterangan**
---------------|--------------------------------------------------------------------------------------
+              | *Addition*, untuk operasi penjumlahan
-              | *Substractio*, untuk operasi pengurangan
*              | *Multiplication*, untuk operasi pembagian
/              | *Division*, untuk operasi pembagian
^              | *Eksponentiation*, untuk operasi pemangkatan
%%             | *Modulus*, Untuk mencari sisa pembagian
%/%            | *Integer*, Untuk mencari bilangan bulat hasil pembagian saja dan tanpa sisa pembagian
---------------|--------------------------------------------------------------------------------------