---
title: "3. Visualisasi Data Menggunakan Fungsi Dasar R"
draft: false
date: '2019-03-09T00:00:00+07:00'
output: pdf_document
menu:
  tutorial:
    parent: Visualisasi Data
    weight: 3
linktitle: Visualisasi Data Menggunakan Fungsi Dasar R
type: docs
---

> **Note: **
>
> - [](Visualisasi Data Menggunakan Fungsi plot)[#4-1-visualisasi-data-menggunakan-fungsi-plot]
>


## 4.1 Visualisasi Data Menggunakan Fungsi plot()

Fungsi `plot()` merupakan fungsi umum yang digunakan untuk membuat plot pada `R`. Format dasarnya adalah sebagai berikut:

```{r, eval=FALSE}
plot(x, y, type="p")
```

> **Note: **
>
> - **x dan y**: titik koordinat plot Berupa variabel dengan panjang atau jumlah observasi yang sama.
> - **type**: jenis grafik yang hendak dibuat. Nilai yang dapat dimasukkan antara lain:
>   + type="p" : membuat plot titik atau scatterplot. Nilai ini merupakan default pada fungsi `plot()`.
>   + type="l" : membuat plot garis.
>   + type="b" : membuat plot titik yang terhubung dengan garis.
>   + type="o" : membuat plot titik yang ditimpa oleh garis.
>   + type="h" : membuat plot garis vertikal dari titik ke garis y=0.
>   + type="s" : membuat fungsi tangga.
>   + type="n" : tidak membuat grafik plot sama sekali, kecuali plot dari axis. Dapat digunakan untuk mengatur tampilan suatu plot utama yang diikuti oleh sekelompok plot tambahan.

Untuk lebih memahaminya berikut penulis akan sajikan contoh untuk masing-masing grafik tersebut. Berikut adalah contoh sintaks dan hasil plot yang disajikan pada Figure \@ref(fig:plot):

```{r}
# membuat vektor data 
x <- c(1:10); y <- x^2
```

```{r plot, fig.cap='Plot berbagai jenis setting type', tidy=FALSE, fig.align='center'}
plot(x, y, type="p")
plot(x, y, type="l")
plot(x, y, type="b")
plot(x, y, type="o")
plot(x, y, type="h")
plot(x, y, type="s")
plot(x, y, type="n")
```

Pada contoh selanjutnya akan dilakukan plot terhadap dataset `trees`. Untuk memuatnya jalankan sintaks berikut:
```{r, message=FALSE}
library(tibble)
```


```{r}
# memuat dataset
trees <- as_tibble(trees)

# print 
trees
```

Pada dataset tersebut kita ingin membuat scatterplot untuk melihat korelasi antara variabel `Height` dan `Volume`. Untuk melakukannya jalankan sintaks berikut:

```{r, eval=FALSE}
plot(trees$Height, trees$Volume)
```

```{r scatter, fig.cap='Scatterplot Height vs Volume', tidy=FALSE, fig.align='center'}
# atau 
with(trees, plot(Height, Volume))
```

Kita juga dapat menggunakan formula untuk membuat scatterplot pada Figure \@ref(fig:scatter). Berikut adalah contoh sintaks yang digunakan:

```{r, eval=FALSE}
x <- trees$Height
y <- trees$Volume

plot(y~x)
```

Fungsi `plot()` juga dapat digunakan untuk membentuk matriks scatterplot. Untuk membuatnya kita hanya perlu memasukkan seluruh dataset kedalam fungsi `plot()`. Berikut adalah sintaks dan output yang dihasilkan berupa Figure \@ref(fig:scatter2):

```{r scatter2, fig.cap='Matriks scatterplot dataset trees', tidy=FALSE, fig.align='center'}
plot(trees)
```

Selain itu jika kita memasukkan objek `lm()` yang merupakan fungsi untuk melakukan operasi regresi linier pada fungsi `plot()`, output yang dihasilkan berupa plot diagnostik yang berguna untuk menguji asumsi model regresi linier. Berikut adalah contoh sintaks dan output yang dihasilkan pada Figure \@ref(fig:diag):

```{r diag, fig.cap='Plot diagnostik regresi linier', tidy=FALSE, fig.align='center'}
plot(lm(Volume~Height, data=trees))
```

Selain objek-objek tersebut, fungsi `plot()` akan banyak digunakan dalam analisis statistika kita pada chapter lainnya.



